臺灣高等法院臺南分院民事判決
111年度勞上易字第13號
上  訴  人  台灣中油股份有限公司（下稱中油公司）
法定代理人  李順欽  
訴訟代理人  鄧振榮  
被上訴人    江易䫆  
            吳建賢  
            劉松炎  
            傅乙修  
            林承棟  
            林文信  
            郭東義  
上七人共同
訴訟代理人  嚴天琮律師
上列當事人間請求給付退休金等事件，上訴人對於中華民國111
年3月31日臺灣嘉義地方法院第一審判決（111年度勞訴字第3號
），提起上訴，本院於111年8月11日言詞辯論終結，判決如下：
    主  文
上訴駁回。
第二審訴訟費用由上訴人負擔。
    事實及理由
一、被上訴人等主張：被上訴人等分別先後受僱於上訴人，上訴
    人員工作業方式，係採24小時3班之常態輪班制，輪班為固
    定制度，3班分為日班、小夜班、大夜班，如輪值小夜班即
    可領取新臺幣（下同）250元夜點費、輪值大夜班可領取400
    元夜點費。是被上訴人等每月除應領取之薪資外，亦包含按
    月依夜間輪班次數額外給付之夜點費。夜點費具有經常性及
    對價性，自屬薪資之一部分，上訴人於被上訴人等退休或結
    清勞退舊制年資時，未將夜點費部分列入薪資計算。被上訴
    人自得依勞動基準法（下稱勞基法）施行前後為基準予以核
    算之退休基數，請求應補發退休金差額及利息（原審判命上
    訴人應分別給付被上訴人等如附表二「應補發退休金」欄所
    示之金額，及自附表二「利息起算日」欄所示日期起至清償
    日止，按週年利率百分之5計算之利息）。並答辯聲明：上
    訴駁回。
二、上訴人則以：夜點費之來由，係民國（下同）38年間中油公
    司設立之臺灣油礦探勘曾簽准夜間膳食津助，故中油公司發
    放夜點費，係考量值夜班之勞工生理上有多進食之必要，本
    諸體恤值夜班勞工之辛勞，而補貼相當於夜點費額之方式所
    為恩惠性、鼓勵性給與，與勞務並無對價關係。被上訴人等
    明知夜點費未列入平均工資計算，仍於年資結清協議書簽名
    ，顯係認同不應將夜點費列入工資，非得於事後再為相反之
    主張。並上訴聲明：㈠原判決廢棄。㈡被上訴人於第一審之訴
    及假執行之聲請均駁回。
三、兩造不爭執事項：
  ㈠被上訴人等先後受雇於上訴人，上訴人於109年7月1日結清吳
    建賢、劉松炎、傅乙修、林承棟、林文信、郭東義之舊制年
    資退休金，及江易䫆於110年9月30日屆齡退休，上訴人均未
    將夜點費列入工資以計算平均工資。
  ㈡被上訴人作業方式，為24小時3班之常態輪班制，輪班為固定
    制度，3班分為日班、小夜班、大夜班，如輪值小夜班即可
    領取250元夜點費、輪值大夜班可領取400元夜點費；被上訴
    人退休或結清前，每月夜點費及平均夜點費如附表一所示。
  ㈢被上訴人在勞基法施行前、後之退休金基數，如將夜點費列
    入平均工資，所計算之退休金差額及利息起算日如附表二所
    示。
四、兩造爭執事項：
  ㈠系爭夜點費是否應計入勞基法第2條第3款所稱之工資範圍？
  ㈡被上訴人請求給付退休金差額，有無理由？ 
五、得心證之理由：
  ㈠按工資係勞工因工作而獲得之報酬，包括工資、薪金及按計
    時、計日、計月、計件以現金或實物等方式給付之獎金、津
    貼及其他任何名義之經常性給與均屬之；勞基法第2條第3款
    定有明文。所謂因工作而獲得之報酬，係指符合勞務對價性
    而言，所謂經常性之給與，係指在一般情形下經常可以領得
    之給付。依此，工資應具備「勞務之對價」及「經常性之給
    與」要件，至於其給付之名稱為何，則非所問（最高法院92
    年度台上字第2108號判決意旨參照）。又勞工勞力所得之報
    酬，只要在一般情形下，係屬經常可以領得之給付，縱在時
    間上、金額上非屬固定，仍屬工資，亦即雇主依勞動契約、
    工作規則或團體協約之約定，對勞工提供之勞務反覆應為之
    給與，乃雇主在訂立勞動契約或制定工作規則或簽立團體協
    約前已經評量之勞動成本，無論其名義為何，如在制度上通
    常屬勞工提供之勞務，並在時間上可經常性取得之對價（報
    酬），即具工資之性質，而應納入平均工資之計算基礎（最
    高法院100年度台上字第801號、86年度台上字第1681號判決
    意旨參照）。準此，本件被上訴人所領取之夜點費，是否屬
    工資之性質，而應納入平均工資及退休金計算，自應以該給
    付是否為渠等給付勞務之對價，及是否屬於經常性之給與而
    為判斷。
　㈡查被上訴人等在舊制年資期間，每月除領取薪資外，並按月
    依輪值大小夜班之日數領取夜點費，上開夜點費係中油公司
    於薪資之外，針對輪值大小夜班之工作人員所發給，其金額
    均固定為小夜班250元，大夜班400元，不因員工之工作內容
    、年資、職級而有不同，未實際值班，則不得領取夜點費；
    又被上訴人等之工作場所性質，須24小時全天候、連續性現
    場作業，被上訴人等均需輪值三班等情，為兩造所不爭執。
    是以輪值大小夜班既已成為被上訴人等固定性、常態性之工
    作型態，與為應付臨時性業務需求偶爾為之者有間，且中油
    公司對於夜點費之發給係按月依輪值日數必然發給，並有一
    定之標準，更自38年以來迄今不輟，顯然夜點費之給與，係
    被上訴人等因特定工作條件所形成固定常態工作中可取得之
    給與，屬渠等經常性提供勞務所得之報酬，具有「勞務對價
    」及「經常性給與」之性質，而為工資，至堪認定。況於夜
    間工作，不利於勞工之生活及健康，中油公司遂因此對於夜
    間工作之勞工額外給與報酬，自屬合理。益徵夜點費係因環
    境、時間等特殊工作條件而對勞工所增加提出之現金給付，
    具有「勞務對價」及「經常性給與」之性質，而屬勞基法第
    2條第3款所稱之工資。從而，夜點費既屬工資之一部，自應
    計入平均工資，用以計算被上訴人等結清舊制年資所得領取
    之退休金，洵堪認定。
　㈢中油公司雖抗辯：夜點費之來由，係38年間中油公司設立之
    臺灣油礦探勘曾簽准夜間膳食津助，故中油公司發放夜點費
    ，係考量值夜班之勞工生理上有多進食之必要，本諸體恤值
    夜班勞工之辛勞，而補貼相當於夜點費額之方式所為恩惠性
    、鼓勵性給與，與勞務並無對價關係；且夜點費係隨物價指
    數而調整，與勞務之提供無關，足見夜點費並非勞務之對價
    ，而是雇主之恩給云云。惟查，勞基法第2條第3款已就「工
    資」之定義明文規定，是雇主給與之實物或現金，只要符合
    勞務對價及經常性給與之要件，即不脫工資之範疇。本件中
    油給付之夜點費，其本質具有「勞務對價」及「經常性給與
    」之特性，屬工資之一種，已如前述，自不因其來由，或給
    付名稱不同，或雇主之主觀意思而有異。而中油公司將夜點
    費隨物價指數作調整，亦與夜點費為中油公司提供夜間勞務
    員工之對價報酬無悖。是中油公司依此抗辯夜點費為恩惠性
    給與云云，尚無可採。
　㈣中油公司又抗辯：倘夜點費係報償勞工提供勞務之對價，則
    夜點費之金額應與工時成正比，即輪班工時較長之單位應領
    取較高之夜點費，然被上訴人等領取之夜點費皆固定為小夜
    班250元，大夜班400元（渠等輪值夜班時間長短不盡一致）
    ，顯然夜點費之給與並非勞務之對價，而僅為中油公司為體
    恤夜班員工所為之恩惠性、福利性給與；被上訴人等於夜間
    輪值時所為之勞務提供，與夜點費之發放並非處於勞務契約
    下同時履行之關係，完全不具對價性云云。惟查，大小夜點
    費係採固定金額，此為中油既定之政策原則，不因各部門夜
    間輪班時間長短而異，是中油公司上開抗辯，實屬無據。
  ㈤中油公司復抗辯：國營事業人員之薪資，應依國營事業管理
    法及行政院經濟部訂立之規定辦理，而依經濟部42年7月14
    日令及104年9月4日經授營字第10420367190號函示意旨，已
    說明夜點費並非工資，故夜點費不應計入平均工資計算云云
    （見原審卷第83、91至94頁）。惟按：
　　⒈為規定勞動條件最低標準，保障勞工權益，加強勞雇關係
      ，促進社會與經濟發展，特制定本法。本法未規定者，適
      用其他法律之規定。雇主與勞工所訂勞動條件，不得低於
      本法所定之最低標準；勞基法第1條定有明文，足見勞基
      法所定之勞動條件乃最低標準。經濟部、勞委會就工資給
      與之函令，自不得低於勞基法所定之勞動條件，若有牴觸
      ，應依勞基法之規定為準。
　　⒉本件觀諸國營事業管理法第14條固規定：「國營事業應撙
      節開支，其人員待遇及福利，應由行政院規定標準，不得
      為標準以外之開支」，然上開規定僅將國營事業人員之待
      遇及福利，授權由行政院規定標準，依上揭說明，行政院
      依此所定之標準仍不得低於勞基法之規定。
　　⒊次按「經濟部所屬事業機構列入計算平均工資之給與項目
      表」，係經濟部就工資以外得列入平均工資計算之項目所
      為之規定，該項目表未將夜點費列入，若有違反勞基法之
      規定，亦不能逕予適用。
　　⒋又經濟部104年9月4日經授營字第10420367190號函雖認：
      「夜點費屬宵夜、點心性質，且各事業之間因屬性及負擔
      能力不同而有不同水準。夜點費發給標準與薪資無關。…
      依據勞委會94年6月20日勞動2字第0940032710號令釋有關
      工資認定疑義略以，夜點費如係雇主為體恤夜間輪班工作
      勞工所給與購買點心之費用，則非屬勞基法所稱工資；倘
      雇主為改善勞工之生活，縱為經常性給付，惟其給付係為
      雇主單方之目的，具有勉勵、恩惠性質之給與，仍非屬勞
      工工作之對價，允不認屬工資」云云。惟上開經濟部函示
      僅在說明夜點費之發給標準與薪資無關，並未否定其具有
      工資之性質。
　　⒌另細觀勞委會94年6月20日勞動2字第0940032710號函示內
      容為：「事業單位發給之夜點費，如係雇主為體恤夜間輪
      班工作之勞工，給與購買點心之費用，則非屬勞基法所稱
      之工資。鑒於事業單位迭有將『輪班津貼』或『夜勤津貼』等
      具有工資性質之給付，以『夜點費』或『誤餐費』名義發放，
      以減輕雇主日後平均工資之給付責任，實有欠妥。爰修正
      刪除勞基法施行細則第10條第9款之『夜點費』或『誤餐費』
      規定，嗣後有關夜點費及誤餐費是否為工資，應依該法第
      2條第3款規定及上開原則，個案認定」等語（見原審卷第
      85頁)，並未明確認定中油公司發給之夜點費非屬工資。
　　⒍再者，夜點費是否屬於工資之一部分，本屬法院依職權個
      案判斷之事項，行政機關之解釋雖有參考性質，但無拘束
      法院之效力。故本院不予採納上開函示內容，於法亦無違
      誤，中油公司上開所辯，無足憑採。
  ㈥中油公司再抗辯：經濟部104年9月4日經授營字第1042036719
    0號函作成後，中油公司即於同年月將上開函釋以正式書函
    行文至中油公司各單位及臺灣石油工會公告周知，並以電子
    檔形式公告於中油公司之下載區，供員工下載，已足使被上
    訴人等認識中油公司所提供之夜點費並非經常性給與之工資
    ，上開函釋屬中油公司之工作規則，自有拘束被上訴人等之
    效力云云。惟查，夜點費屬工資之一部，業據本院認定如前
    ，倘上開經濟部函示違背勞基法關於工資之規定，則中油公
    司縱已將上開經濟部函公告周知，並為被上訴人等所知悉，
    該抵觸勞基法規定之經濟部函示，仍無適用之餘地。是中油
    公司此部分抗辯，難認有據。
　㈦中油公司另抗辯：其未將夜點費計入工資，亦即中油公司就
    舊制年資退休金之結清，低於勞基法第55條及第84條之2規
    定之標準，則兩造間約定之舊制年資結清並未發生法律上效
    力，中油公司必須適用勞工退休金條例第11條第1項規定，
    保留尚在職之被上訴人吳建賢、劉松炎、傅乙修、林承棟、
    林文信、郭東義之舊制年資，該6人須至退休翌日起始可行
    使勞工退休金請求權，是縱認夜點費屬於工資，上開6人仍
    未取得勞工退休金請求權云云。惟查，兩造既已約定於109
    年7月1日結清舊制年資，有年資結清協議書在卷可參，則中
    油公司自109年7月1日起即負有給付舊制年資退休金之義務
    ，尚不因兩造就夜點費應否列入平均工資計算有所爭議，即
    認兩造就舊制年資結清之協議不生法律上效力。是中油公司
    上開所辯，容有誤會，不足憑採。
  ㈧基上各節，中油公司按月發給被上訴人等之夜點費，既屬勞
    務之對價，且為經常性之給與，而屬工資之一部，自應納入
    平均工資計算退休金。茲中油公司在結清被上訴人等之舊制
    年資退休金時，既未將渠等在舊制年資期間領取之夜點費納
    入平均工資計算，致短發退休金，則被上訴人等據此請求中
    油公司補發舊制年資退休金差額，核屬有據。從而，江易䫆
    依勞基法第55條，吳建賢、劉松炎、傅乙修、林承棟、林文
    信、郭東義6人依勞工退休金條例第11條第1項、第3項規定
    ，分別請求中油公司給付如附表二「應補發退休金」欄所示
    之金額，為有理由。又被上訴人等於109年7月1日結清舊制
    年資，依勞基法第55條第3項規定，中油公司應於被上訴人
    等結清舊制年資之日起30日內給付退休金。茲中油公司就前
    開退休金差額既未給付，則被上訴人等請求中油公司給付自
    附表二「利息起算日」欄所示之日起至清償日止，按週年利
    率百分之5計算之遲延利息，於法有據。
六、綜上所述，江易䫆依勞基法第55條，吳建賢、劉松炎、傅乙
    修、林承棟、林文信、郭東義6人依勞工退休金條例第11條
    第1項、第3項規定，分別請求中油應給付如附表二「應補發
    退休金」欄所示之金額，及自附表二「利息起算日」欄所示
    日期起至清償日止，按週年利率百分之5計算之利息，為有
    理由，應予准許。原審判命中油公司應按附表二所示本息如
    數給付，並依職權宣告假執行，及依中油公司聲請酌定相當
    之擔保金額准為免予假執行之宣告，於法並無不合。上訴論
    旨指摘原判決不當，求予廢棄改判，為無理由，應駁回其上
    訴。
七、本件事證已臻明確，兩造其餘之攻擊或防禦方法及所用之證
    據，經本院斟酌後，認為均不足以影響本判決之結果，爰不
    逐一論列，附此敘明。
八、據上論結，本件上訴為無理由，依民事訴訟法第449條第1項
    、第78條，判決如主文。
中　　華　　民　　國　　111 　年　　9 　　月　　1 　　日
        　　　　　  勞動法庭    審判長法  官  張世展

                                      法  官  莊俊華

                                      法  官  洪挺梧
上為正本係照原本作成。
不得上訴。　　　　　　　　　　　　　　　　　　　
中　　華　　民　　國　　111 　年　　9 　　月　　1 　　日

                                      書記官  蔡曉卿
　　　　　　　　　　　　　　
附表一：
 編號  被上訴人  退休/舊制結清日期                                  夜點費（新臺幣）           退休/結清前6個月 退休/結清前5個月 退休/結清前4個月 退休/結清前3個月 退休/結清前2個月 退休/結清前1個月 退休/結清 前3個月平均 退休/結清 前6個月平均 1 江易䫆 110年9月30日(退休) 3,250元 2,750元 3,250元 3,500元 3,000元 3,500元 3,333元 3,208元 2 吳建賢 109年7月1日(結清) 2,000元 2,250元 2,250元 2,750元 3,000元 2,750元 2,833.33元 2,500元 3 劉松炎 109年7月1日(結清) 5,650元 4,500元 4,150元 5,400元 5,950元 3,600元 4,983元 4,875元 4 傅乙修 109年7月1日(結清) 4,800元 4,150元 3,900元 3,750元 5,100元 5,100元 4,650元 4,467元 5 林承棟 109年7月1日(結清) 3,500元 3,000元 4,250元 3,500元 4,000元 3,500元 3,667元 3,625元 6 林文信 109年7月1日(結清) 5,200元 4,700元 5,200元 4,800元 4,800元 5,200元 4,933元 4,983元 7 郭東義 109年7月1日(結清) 4,950元 4,950元 4,800元 4,800元 5,200元 4,700元 4,900元 4,900元 

附表二：
 編號  被上訴人 退休金基數   應補發退休金  利息起算日   勞基法施行前基數 勞基法施行後基數   1 江易䫆 12.83333 32.16667 145,979元 110年10月31日 2 吳建賢 0.83333 38.16667 97,778元 109年8月1日 3 劉松炎 3.5 37.5 200,254元 109年8月1日 4 傅乙修 6 37.5 195,413元 109年8月1日 5 林承棟 15.5 29.5 163,777元 109年8月1日 6 林文信 9.5 35.5 223,761元 109年8月1日 7 郭東義 10.16667 34.83333 220,500元 109年8月1日